【裁判字號】    95,上更(二),273
【裁判日期】    970829
【裁判案由】    貪污治罪條例等
【裁判全文】
臺灣高等法院高雄分院刑事判決     95年度上更(二)字第273號
上  訴  人
即  被  告  甲○○
選任辯護人  鍾夢賢  律師
上  訴  人
即  被  告  午○○
            蘇勝嘉  律師
            江雍正  律師
            吳賢明  律師
上  訴  人
即  被  告  乙○○
選任辯護人  吳剛魁  律師
上  訴  人
即  被  告  辛○○
上  訴  人
即  被  告  未○○
上  訴  人
即  被  告  己○○
前三人共同
選任辯護人  阮文泉  律師
上列上訴人因貪污治罪條例等案件，不服臺灣高雄地方法院89年
度訴字第2781號中華民國91年3 月29日第一審判決（起訴案號：
臺灣高雄地方法院檢察署89年度偵字第12339 號），提起上訴，
判決後經最高法院第2 次發回更審，本院判決如下：
      主  文
原判決撤銷。
己○○連續依據法令從事公務之人員對於主管之事務，明知違背
法令，直接圖私人不法利益，因而獲得利益，處有期徒刑陸年陸
月，褫奪公權肆年。
甲○○共同連續公務員明知為不實之事項，而登載於職務上所掌
之公文書，足以生損害於公眾，處有期徒刑壹年肆月，減為有期
徒刑捌月。
午○○共同連續公務員明知為不實之事項，而登載於職務上所掌
之公文書，足以生損害於公眾，處有期徒刑壹年肆月，減為有期
徒刑捌月。
乙○○共同連續公務員明知為不實之事項，而登載於職務上所掌
之公文書，足以生損害於公眾，處有期徒刑壹年，減為有期徒刑
陸月。
辛○○共同連續公務員明知為不實之事項，而登載於職務上所掌
之公文書，足以生損害於公眾，處有期徒刑壹年捌月，減為有期
徒刑拾月。
未○○連續行使公務員明知為不實之事項，而登載於職務上所掌
之公文書，足以生損害於公眾，處有期徒刑貳年，減為有期徒刑
壹年。
      事  實
一、甲○○於民國84年間因違反要塞堡壘地帶法，經本院判處有
    期徒刑6 月確定，於85年12月10日易科罰金執行完畢（不構
    成累犯），於84、85年間擔任高雄縣彌陀鄉長，負責監督高
    雄縣彌陀鄉內全部業務；午○○當時擔任高雄縣彌陀鄉公所
    秘書，負責監督核發都市計畫公告實施以前建築完成或內政
    部公告施實區域計畫地區建築管理辦法公告以前建築完成之
    房屋證明業務；辛○○當時係高雄縣彌陀鄉公所建設課技工
    ，於下列行為時主管經辦核發彌陀鄉都市計畫內土地，在都
    市計畫公告實施以前建築完成之房屋，或實施區域計畫內土
    地，在內政部公告實施區域計畫地區建築管理辦法公告以前
    建築完成之房屋證明業務；乙○○當時為高雄縣彌陀鄉公所
    建設課技士，於下列行為時兼代理建設課長，負責建設課全
    課之業務審核，監督核發都市計畫公告實施以前建築完成或
    內政部公告實施區域計畫地區建築管理辦法公告以前建築完
    成之房屋證明業務；己○○於當時係高雄縣彌陀鄉建設課技
    士，主管核發自用農舍建築、使用執照業務。未○○係高雄
    縣彌陀鄉漁會理事長，兼營房屋興建及銷售事業。
二、未○○所有坐落高雄縣彌陀鄉○○段第26─227 、－228 、
    －229 、－230 、－231 、－232 地號（原地號為同段第26
    ─32地號，於83年11月22日分割為同段第26─196 、－197
    、－198 、－199 、－200 、－201 地號；於83年12月6 日
    更正為目前地號）等6 筆土地均非都市土地，已依區域計畫
    法第15條編定使用種類為一般農業區養殖用地，如欲於其上
    興建建築物，應依「實施區域計畫地區建築管理辦法」之規
    定，以建造農舍方式提出申請，取得使用執照後始可申請接
    水接電。未○○於83年間，未依上述管理辦法提出建造農舍
    之申請，即逕行在上開6 筆土地上興建三樓透天房屋6 戶（
    門牌號碼分別為高雄縣彌陀鄉○○村○○路○段2 ─11、－
    12、－13、－14、－15、－16號），並分別出售給黃廖素蘭
    （2 －11號房屋，坐落於26－232 地號土地）、吳進科（2
    －12號房屋，坐落於26－231 地號土地）、吳信恩（2 －13
    號房屋，坐落於26－230 地號土地）、吳嘉華（2 －15號房
    屋，坐落於26－228 地號土地）、吳啟宏（2 －16號房屋，
    坐落於26－227 地號土地）等人，未○○明知上述6 戶房屋
    均屬新建房屋，非屬彌陀鄉都市計畫公告實施以前或內政部
    公告實施區域計畫地區建築管理辦法公告以前建築完成之房
    屋，為順利接水接電以供自己（2 －14號房屋，坐落於26－
    229 地號土地）及向其購買房屋者使用，竟基於概括之犯意
    ，於84年5 月16日以自己及不知情之購屋者黃廖素蘭、吳進
    科、吳信恩、吳嘉華、吳啟宏等6 人之名義，於切結書填載
    上開房屋「確於彌陀都市計畫公告實施以前即64年4 月1 日
    （不包括1 日）以前、內政部公告實施區域計畫地區建築管
    理辦法公告以前即66年1 月19日（不包括19日）以前建築完
    成之合法建築物」等不實事項，連同證明申請書、申請證明
    事項、地籍圖謄本、房屋現況照片、戶籍謄本、土地登記簿
    謄本等資料，於83年5 月18日持向高雄縣彌陀鄉公所申請核
    發上開6 戶房屋均屬彌陀鄉都市計畫公告實施以前或內政部
    公告實施區域計畫地區建築管理辦法公告以前建築完成之房
    屋證明。辛○○於接獲該項屬於其主管事務之申請時，曾親
    自至現場查核時，已明知上開6 戶房屋屬新建房屋，均非都
    市計畫公告實施以前或內政部公告實施區域計畫地區建築管
    理辦法公告以前建築完成之房屋，依法不得核發前開水電證
    明，竟無視於法令之規定，為使上開6 戶房屋得以順利接水
    接電使用，於84年5 月22日連續在該6 戶證明申請書上，故
    意不簽註上述6 戶房屋不合乎都市計畫公告實施以前或內政
    部公告實施區域計畫地區建築管理辦法公告以前建築完成之
    房屋，以供上級主管人員參核，反而簽註「擬辦：一、經查
    該房屋現接臨時水電錶使用，是否准予接水電申請。二、請
    裁示」，層轉代理建設課長宋登啟核示，宋登啟則簽註「擬
    查明符合府函規定要件始可核發」等意見後，送交當時代理
    鄉長甲○○行使職權之秘書午○○核示，午○○亦明知上開
    6 戶房屋屬新建房屋，均非都市計畫公告實施以前或內政部
    公告實施區域計畫地區建築管理辦法公告以前建築完成之房
    屋，依法不得核發證明書，乃基於與辛○○共同登載不實事
    項於公文書之概括犯意聯絡，故意不依宋登啟所擬具之意見
    ，指示承辦人員查明該6 戶房屋是否屬新建房屋或前開公告
    以前建築完成之房屋，即於同年月23日連續於該6 戶證明申
    請書上批示「擬如擬」後，並代行鄉長決行而批示「准」，
    交由辛○○於同年月23日據以核發登載「坐落彌陀鄉○○村
    ○○鄰○○路○段2 ─11號房屋... 確於彌陀鄉都市計畫公告
    實施以前或內政部公告實施區域計畫地區建築管理辦法公告
    以前建築完成之房屋」（其餘2 －12、－13、－14、－15
    、－16號房屋之證明內容相同）等不實事實於申請證明事項
    書上（以下簡稱：接水接電證明書），足以生損害於主管機
    關對於核發上開證明書之正確性。未○○明知上開接水接電
    證明書所載內容事項不實，仍於取得後，委由不知情之黃金
    樹於84年5 月26日及同年月30日持上開證明書，填具表燈及
    自來水新設登記單憑以向台灣電力股份有限公司高雄區營業
    處梓官服務所，及台灣自來水公司公司（下稱自來水公司）
    申請接電、接水而行使之，使不知情之台灣電力股份有限公
    司（下稱台電公司）及自來水公司承辦之公務員將上開不實
    證明書登載於其職務上所掌之證件審核書上，准予裝配接水
    、接電，足以生損害於不知情之台電公司及自來水公司對於
    審查接水接電之正確性。
三、未○○所有坐落高雄縣彌陀鄉○○段第26─247 、－248 、
    －249 、－250 、－251 、－252 地號（原地號為同段26─
    233 號，於84年10月7 日分割為目前地號），及同段第26─
    －222 、－223 、－224 、－225 、－226 地號（原地號為
    同段第26－132 號，於83年11月22日分割同段第26－191 、
    －192 、－193 、－194 、－195 號，並於83年12月6 日更
    正為目前地號）等11筆土地，均為非都市土地、已依區域計
    畫法第15條編定使用種類為一般農業區養殖用地，如欲於其
    上興建建築物，應依「實施區域計畫地區建築管理辦法」之
    規定，以建造農舍方式提出申請，取得使用執照後始可申請
    接水接電。惟未○○因興建及販售前開6 戶房屋均順利取得
    彌陀鄉公所核發之不實「接水接電證明書」得以申請接裝水
    電。乃於84年間，將其中坐落於同段第26－222 地號土地出
    售給申○○，由申○○自行未依上述管理辦法提出建造農舍
    之申請而興建房屋（門牌號碼為高雄縣彌陀鄉○○村○○路
    ○段2 －21號）。未○○亦未依上述管理辦法提出建造農舍
    之申請，即在其餘10筆土地上興建三樓透天房屋共10戶（門
    牌號碼分別為高雄縣彌陀鄉○○村○○路○段2 －17、－18
    、－19、－20、－31、－32、－33、－34、－35、－36號）
    ，並分別出售給戊○○（2 －17號房屋，坐落於26－226 地
    號土地）、癸○○（2 －18號房屋，坐落於26－225 地號土
    地）、巳○○（2 －19號房屋，坐落於26－224 地號土地）
    、丙○○（2 －20號房屋，坐落於26－223 地號土地）、辰
    ○○○（2 －31號房屋，坐落於26－252 地號土地）、酉○○（2 －32號房屋，坐落於26－251 地號土地）、丁○○（
    2 －33號房屋，坐落於26－250 地號土地）、卯○○（2 －
    34號房屋，坐落於26－249 地號土地）、寅○○（2 －35號
    房屋，坐落於26－248 地號土地）、壬○○（2 －36號房屋
    ，坐落於26－247 地號土地）等人。其中申○○自行興建之
    房屋，其於85年3 月27日自行委託他人於切結書填載不實之
    上開房屋「確於彌陀都市計畫公告實施以前即64年4 月1 日
    （不包括1 日）以前、內政部公告實施區域計畫地區建築管
    理辦法公告以前即66年1 月19日（不包括19日）以前建築完
    成之合法建築物」等不實事項，連同證明申請書、申請證明
    事項、地籍圖謄本、房屋現況照片、戶籍謄本、土地登記簿
    謄本等資料，於85年3 月27日持向高雄縣彌陀鄉公所核發「
    接水接電證明書」。其餘10戶房屋，未○○明知均屬新建房
    屋，非屬彌陀鄉都市計畫公告實施以前或內政部公告實施區
    域計畫地區建築管理辦法公告以前建築完成之房屋，為順利
    接水接電以供向其購買房屋者使用，竟承前述概括之犯意，
    於85年7 月2 日以不知情之購屋者戊○○、癸○○、巳○○
    、丙○○、辰○○○、酉○○、丁○○、卯○○、寅○○、
    壬○○等10人之名義，於切結書填載上開房屋「確於彌陀都
    市計畫公告實施以前即64年4 月1 日（不包括1 日）以前、
    內政部公告實施區域計畫地區建築管理辦法公告以前即66年
    1 月19日（不包括19日）以前建築完成之合法建築物」等不
    實事項，連同證明申請書、申請證明事項、地籍圖謄本、房
    屋現況照片、戶籍謄本、土地登記簿謄本等資料，於85年7
    月3 日至同年月10日止，持向高雄縣彌陀鄉公所申請核發上
    開10戶房屋均屬彌陀鄉都市計畫公告實施以前或內政部公告
    實施區域計畫地區建築管理辦法公告以前建築完成之房屋證
    明。辛○○於接獲該項屬於主管事務之申請時，曾親自至現
    場查核時，已明知上開11戶房屋屬新建房屋，均非都市計畫
    公告實施以前或內政部公告實施區域計畫地區建築管理辦法
    公告以前建築完成之房屋，依法不得核發前開證明，竟無視
    於法令之規定，為使上開11戶房屋得以順利接水接電使用，
    連續於85年4 月1 日（申○○部分）、85年7 月5 日起至同
    年11日間（其餘10戶部分），在該11戶證明申請書上，故意
    不明示該11戶房屋不合乎都市計畫公告實施以前或內政部公
    告實施區域計畫地區建築管理辦法公告以前建築完成之房屋
    ，以供上級主管人員參核，仍與午○○承上開共同登載不實
    公文書之概括犯意聯絡，由辛○○在證明申請書簽具「一、
    經查該屋現接隔壁之水電錶使用。二、該筆地係申請人所有
    。三、是否准予接電水錶證明，請裁示」，並層轉代理建設
    課長乙○○核示，乙○○亦明知上情，竟基於共同登載不實
    公文書之概括犯意聯絡，自85年4 月1 日起至85年7 月11日
    止，在各該申請書批示「擬呈請鈞長可否准予核發，請裁示
    」，午○○自85年4 月1 日起至85年7 月11日止連續在各該
    申請書批示「擬如擬」，甲○○明知不實，亦基於共同登載
    不實公文書之概括犯意聯絡，故意不為退回承辦人員查明是
    否屬實，即自85年4 月1 日起至85年7 月11日止，連續於上
    開申請書批示「准」，並交由辛○○於據以核發登載「坐落
    彌陀鄉○○村○○鄰○○路○段2 －17號房屋... 確於彌陀鄉
    都市計畫公告實施以前或內政部公告實施區域計畫地區建築
    管理辦法公告以前建築完成之房屋」（其餘10戶房屋之證明
    內容相同）等不實事實之「接水接電證明書」，足以生損害
    於主管機關對於核發證明書之正確性。未○○取得其所申請
    部分之10戶不實證明書後，承前開行使之概括犯意，委由不
    知情之黃金樹於85年7 月19日持向台電公司高雄區營業處梓
    官服務所及自來水公司申請接電、接水，致使不知情之台電
    公司及自來水公司承辦公務員憑據彌陀鄉公所所核發之證明
    書，而登載於職務上所掌之證件審核書上，准予接水、接電
    ，足以生損害於台電公司及自來水公司審查接水接電管理之
    正確性。
四、高雄縣彌陀鄉公所自86年起，已全面停止核發都市計畫公告
    實施以前或內政部公告實施區域計畫地區建築管理辦法公告
    以前建築完成房屋之證明書，未○○自86年起至88年間止，
    仍繼續在其所有下開非都市土地，且已依區域計畫法第15條
    編定使用種類為一般農業區養殖用地，興建房屋販售牟利，
    但因已無法依前開方式，取得「接水接電證明書」以申請接
    水、接電使用，未○○乃承上概括犯意，改以購買者若無自
    耕農身分者，由其負責覓得有自耕農身分之人，委由不知情
    之代書孫福益先辦理土地所有權移轉登記，向高雄縣彌陀鄉
    申請自用農舍建造執照及使用執照，而己○○知是未○○之
    人頭仍基於概括之犯意，准予依合併農地建農舍之方式發建
    築及使用執照，而圖利未○○，使未○○憑使用執照向自來
    水公司及電力公司申請接水接電後，再辦理土地所有權輾轉
    移轉予真正買受人，方式如下：
（一）未○○先行在坐落高雄縣彌陀鄉○○段150 、151 、153
      、158 號土地上動工興建房屋4 戶販售（門牌號碼為高雄
      縣彌陀鄉○○村○○路○段2 －37、－38、－39、－40號
      ），購買者分別為許來傳、劉林錦雀、江勝明、李財富，
      但因劉林錦雀、江勝明、李財富並無自耕農身分，乃先過
      戶予具有自耕農身分人張雙春、黃美月、未○○（由購買
      者李財富再移轉回未○○），以張雙春、黃美月、未○○
      3 人之名義繳納罰鍰後，申請自用農舍建造執照、使用執
      照，順利接水接電後，再辦理過戶予真正買受人劉林錦雀
      、江勝明、李財富3 人，己○○於86年3 月間，違法核發
      此部分合併農地農舍之建造執照及使用執照，使該3 戶水
      電使用合法，使每戶房價增加價值為新台幣（以下同）25
      萬元，因而使未○○此部分獲取75萬元之財產利益。
（二）未○○其後又陸續借用具有自耕農身分之親友莊省肖、郭
      振鴻、林惠、楊保雄、孫正治、林順福、楊坤進、劉文勝
      、莊黃順治、劉存益、許開善、高錢、林炎山、林育元、
      謝啟祥、劉文勝、楊坤進、楊保雄、未○○、李龍安、孫
      潭、許開善、曾水文、林明豪等人之名義辦理土地所有權
      移轉登記，並以上開名義人為自用農舍起造人，向彌陀鄉
      公所申請核發自用農舍建造及使用執照後，先後在坐落高
      雄縣彌陀鄉○○段141 －2 、－3 、－4 、－5 、－6 、
      －7 、－8 、－9 、－10、－11、－12、－13、－14、－
      15、－16、－17、－18、同段107 －9 、－10、－11、－
      12、－13、－14、－15、－16、－17、－18、－19、－20
      地號土地上興建房屋29戶（門牌號碼分別為高雄縣彌陀鄉
      ○○村○○路○段30巷20、22、26、28、30、32號，及同
      路東段30巷36弄2 、6 、8 、10、12、16、18、20、22、
      26、28號，及同路東段30巷36弄1 、3 、5 、7 、9 、11
      、13、15、17、19、21、23號），並於順利接水接電後，
      再辦理過戶予真正買受人王慶忠、李鐘金芬、許慶章、莊
      寶利、梁進富、江南勝、張君勵、林泰昌、黃霖、張嬌、
      高萬枝、陳莊靜華、許福正、鐘居旺、江麗美、莊東閔、
      陳劉麗秀、陳建仁、李明展、賴秀蓮、陳萬來、蔡豐兆、
      江文昌、王玲秋、莊美仁、李明同、蔡聰士等人。己○○
      係承辦自用農舍建造執照及使用執照之核發公務，明知上
      開自用農舍之起造人均係未○○，大部分申請名義人係未
      ○○借用具有自耕農身分之人擔任起造名義人，並不符合
      實施區域計畫建築管理辦法得興建農舍之規定，依法不得
      核發，但為配合未○○順利完成前開房屋之所有權移轉，
      及使其取得自用農舍建造執照及使用執照，俾便接水、接
      電，乃基於圖利之概括之犯意，於87年至88年5 、6 月間
      ，在其主管審查業務時，故意不駁回其建造執照及使用執
      照之申請，反而於其職務上所掌之公文書審查表上綜合審
      查欄登載：「經查上開證件尚符，准予發照」等不實事項
      。經不知情之上級依分層負責決行後，己○○再據以連續
      核發上開房屋之不實自用農舍建築執照及使用執照，再由
      不知情之黃金樹持使用執照向台電公司及自來水公司申請
      接水接電行使之，致使不知情之台電公司及自來水公司公
      務員登載於其職務上所掌之證件審核文書上，准予接水接
      電，足以生損害於台電公司及自來水公司審查接水、接電
      之正確性，己○○違法核發此部分合併農地農舍建造執照
      及使用執照，使該27戶水電使用合法，使每戶房價增加價
      值為25萬元，因而使未○○此部分獲取675 萬元之財產利
      益。
五、未○○於87年間得悉前開黃廖素蘭等6 戶及戊○○等10戶房
    屋遭人檢舉以取得彌陀鄉公所不實證明書方式申請接水接電
    ，乃囑咐房屋買受人應自行申請或由未○○代為補辦申請自
    用農舍建築執照及使用執照，期使掩飾該房屋係違反法令所
    興建之事實，其中買受人黃清國、吳進科、吳嘉華、吳啟宏
    、戊○○、癸○○、巳○○、寅○○等8 人，由未○○委由
    不知情之代書孫福益向高雄縣彌陀鄉公所辦理申請自用農舍
    建造執照及使用執照，己○○明知以李王進、孫秀吉、張舜
    、許明雄、李王連招、未○○、高錢等自耕農身分提出申請
    自用農舍建築執照及使用執照係未○○覓得之人頭，依法不
    得核發，亦為繼續配合未○○順利取得自用農舍建造執照及
    使用執照，以繼續使用水電及將來房屋得以移轉所有權，復
    承前述之圖利概括犯意，於其主管審查業務時，故意不駁回
    其等建築執照或使用執照之補照申請，連續於87年12月間，
    在其職務上所掌之審查表上綜合審查欄登載：「經查上開證
    件尚符，呈請鈞長准予發照」等不實事項，經不知情之上級
    依分層負責決行後，己○○據以核發上開不實之自用農舍建
    造執照及使用執照，足以生損害於主管機關對於核發黃清國
    、吳進科、吳嘉華、吳啟宏、戊○○、癸○○、巳○○、寅
    ○○等人補辦建造執照及使用執照之正確性，而己○○之上
    開補辦建造執照及使用執照使該8 戶水電使用合法，使每戶
    房價增加價值為25萬元，因而使未○○此部分獲取200 萬元
    之財產利益。
六、案經法務部調查局高雄縣調查站移送台灣高雄地方法院檢察
    署檢察官偵查起訴。
      理  由
壹、證據能力部分：
（一）下列之所述證人，其證詞均係作成92年9 月1 日刑事訴訟
      法新制施行以前，並於92年9 月1 日以前，由法院完成法
      定調查程序，而共同被告相互間之陳述，復經依法具結及
      由其他被告行對質詰問權，故依刑事訴訟法施行法第7 條
      之3 但書規定，均得為證據。
（二）按被告以外之人於審判外之陳述，雖不符刑事訴訟法第
      159 條之1 至之4 等4 條之規定，然若當事人於審判程序
      中同意作為證據，法院審酌該言詞陳述或書面陳述作成時
      之情況，認為適當者，亦得為證據；又當事人、代理人或
      辯護人於法院調查證據時，知有刑事訴訟法第159 條第1
      項不得為證據之情形，而未於言詞辯論終結前聲明異議者
      ，視為有前項之同意，同法第159 條之5 定有明文。此立
      法意旨在於傳聞證據未經當事人之反對詰問予以核實，原
      則上先予排除。惟若當事人已放棄反對詰問權，於審判程
      序中表明同意該等傳聞證據可作為證據，或於言詞辯論終
      結前未聲明異議，基於尊重當事人對傳聞證據之處分權，
      及證據資料愈豐富，愈有助於真實發見之理念，且強化言
      詞辯論主義，使訴訟程序得以順暢進行，上開傳聞證據亦
      均具有證據能力。查本件所援引之以下其他各項證據（詳
      後述），固有部分屬傳聞證據，然公訴人、上訴人等均未
      於言詞辯論終結前聲明異議，審酌該等證據作成時之狀況
      ，並無違法取證或不宜作為證據之情形，且為證明本案被
      告犯罪所必要，應適宜為本案之證據，而均具證據能力。
貳、實體部分：
一、訊之上訴人甲○○、午○○、辛○○、乙○○、己○○均否
    認有故意為公務員登載不實事項於公文書之犯行，上訴人未
    ○○雖坦承有在前述養殖用地建屋出售，惟亦否認有何行使
    公務員登載不實事項文書之犯行，上訴人甲○○辯稱：我僅
    小學畢業，當選鄉長後，有些公文根本看不懂，就任之初已
    交待各科室人員，不符法令規定的公文不要送來給我批示，
    我不知道黃廖素蘭等6 戶及戊○○等11戶房屋是未○○建售
    的，我於84年5 月23日當天有按時到鄉公所上班，午○○竟
    偽以代理鄉長之名義批准核發黃廖素蘭等6 戶新建房屋之申
    請書，至於戊○○等11戶房屋之申請書，我於85年7 月2 日
    批示時見秘書午○○已經批准，承辦人辛○○叫我一定要簽
    准核發證明書，因為以前此種申請案件也都簽准，我不知道
    依法令規定不應核准，所以我就簽批准云云；上訴人午○○
    辯稱：我雖明知未○○申請核發17戶房屋係新建房屋，但彌
    陀鄉公所數十年來行政慣例，只要申請人填具申請書，不論
    是否合於彌陀鄉計畫公告實施以前或內政部公告實施區域計
    畫地區建築管理辦法公告以前之房屋，一律准予核發證明書
    ，俾便人民申請水電使用，其中黃廖素蘭等6 戶房屋申請案
    是鄉長甲○○請假期間，由我代理鄉長時，依鄉長以前處理
    方式核准，另戊○○等11戶房屋我亦依行政慣例，作形式審
    核後層轉給鄉長甲○○決定，我並未批示擬准核發，上開17
    戶房屋申請書均是依一般收文掛號層轉上級批示等程序，我
    並無不法情事，只是為求便民而已云云；上訴人辛○○辯稱
    ：黃廖素蘭等6 戶房屋及戊○○等11戶房屋申請書，並非均
    以未○○名義申請，我不知道是未○○建售之房屋，我雖親
    自到現場勘查房屋，且明知是新建房屋，依規定不應核准，
    但我不了解建築法令，亦無權決定准否核發，因為申請人申
    請之目的在於接水接電，我為了便利一般百姓申請水電使用
    ，故而填具意見書層轉上級裁示，我並未批示擬准核發，是
    由鄉長決定准予核發17戶房屋之證明書，我才據以核發云云
    ；上訴人乙○○辯稱：新建房屋可否核發水電證明，在前任
    代理建設課長宋登啟就有爭議，我在代理建設課長時無權決
    定准否核發，且承辦人辛○○已親自至現場查看，我參考他
    簽具之意見，僅批示交由上級處理後層轉鄉長甲○○，並未
    批示准予核發，況且核發證明書之目的僅在於便民申請水電
    ，並無不法行為之故意云云；上訴人己○○辯稱：我審查建
    築執照或使用執照，都是依據申請人提供的書面資料來審查
    ，申請人提出有申請書、設計圖、地籍圖、土地登記簿謄本
    等資料，我審查資料均是合法後，才簽給上級核准的，我不
    知道申請人是否係人頭，至於我幫未○○介紹設計師張正裕
    承製許來傳等33戶農舍設計，但未○○僅將其中4 戶設計費
    20萬元交給我代為轉交，另張正裕又叫我轉交2 萬元繪圖費
    給黃淑敏，另黃清國等九戶建造及使用執照並非未○○申請
    ，係買方本人申請，我亦介紹張正裕設計農舍，但我只轉交
    其中5 戶設計費35萬元給張正裕云云；上訴人未○○辯稱：
    我知道高雄縣彌陀鄉公所本來就有方便人民申請水電核發證
    明書之事，許來傳等33戶農舍僅有4 戶需要補照，我請己○○幫忙找設計師，我拿20萬元給己○○代為轉交給付設計師
    的設計費及應繳納之罰鍰，其他29戶分批建築之房屋設計費
    是由我自行交給張正裕，並未請己○○代為轉交，另外黃廖
    素蘭等9 戶是買方自行申請建造及使用執照，又鄉公所是政
    府機關，我相信鄉公所所核發的證明書是合法的，才會委託
    他人拿去申請接水接電，並無行使登載不實公文書之犯意云
    云。惟查：
（一）按於65年1 月8 日公布修正之建築法第3 條規定「本法適
      用地區如左：一、實施都市計畫地區。二、實施區域計畫
      地區。三、經內政部指定地區。前項地區以外供公眾使用
      及公有建築物，本法亦適用之。第1 項第2 款之適用範圍
      及管理辦法，由內政部定之」；同法第73條則規定「建築
      物非經領得使用執照，不得接水、接電或申請營業登記及
      使用。」台灣省政府建設局為解決建築法第3 條修正後，
      凡屬實施都市計畫地區、實施區域計畫地區、經內政部指
      定地區及前開地區以外供公眾使用及公有建築物，依同法
      第73條之規定均應依法申領使用執照後，始得接水、接電
      ，但對於在60年12月23日經總統公布修正建築法全文105
      條前已合法建築之房屋（但未領有使用執照）應如何認定
      ，茲生疑義，為發給證明書以供合於法建築房屋申請接水
      、接電及申請營業登記之用，內政部於66年3 月22日以府
      建四字第8233號函示高雄縣政府謂：援依內政部63年3 月
      8 日台內營字第575150號函第2 項規定提出(1)、房屋謄本
      、建築執照或建築登記證明(2)、戶口遷入證明(3)、完納稅
      捐證明(4)、繳納自來水或電費證明之一提出申請即可，高
      雄縣政府於66年4 月19日以府建都字第27982 號將上開函
      文轉知各鄉鎮市公所。又內政部雖於62年12月24日公布「
      實施都市計畫以外地區建築物管理辦法」（依建築法第10
      0 條之規定，訂立本辦法），惟內政部其後已於65年6 月
      1 日核定高雄縣編定為非都市土地，故而高雄縣土地屬區
      域計畫法所規定之土地，自應適用區域計畫法；又屬區域
      計畫土地，其土地使用之管制，應依內政部於65年3 月30
      日發布之非都市土地使用管制規則（依區域計畫法第15條
      第1 項規定訂定之）；屬區域計畫土地，非屬區域計畫法
      第11條之非都市土地，且已依同法第15條第1 項畫定使用
      分區並編定使用地土地之建築管理，應依內政部於66年1
      月19日訂頒「實施區域計畫地區建築管理辦法」之規定（
      依建築法第3 條第3 項規定訂定之）。依「實施區域計畫
      地區建築管理辦法」第6 條規定申請建造農舍，應填具聲
      請書（其格式另定），並檢附左列書圖文件向當地主管建
      築機關申請辦理：一、現耕農身分證明。二、無自用農舍
      證明。三、地籍圖謄本。四、土地權利證明文件。五、基
      地位置圖。六、農舍配置圖，其比例尺不得小於一千二百
      分之一。七、農舍平面、立面、剖面圖，其比例尺不得小
      於百分之一。同辦法第13條規定實施區域計畫地區，仍依
      建築法規定辦理。次按水電係民生必需品，國家為保障人
      民基本權中之生存權，本應負有義務提供人民得享有使用
      水電之條件。惟參諸大法官釋字第444 號解釋文謂：區域
      計畫係為促進土地及天然資源之保育利用、改善生活環境
      、增進公共利益而制定，其第2 條後謂「本法未規定者，
      適用其他法律」，凡符合本法立法目的之其他法律，均在
      適用之列。內政部訂定之非都市土地使用管制規則即本此
      ，於第6 條第1 項規定「經編定為某種使用之土地，應依
      容許使用之項目使用。但其他法律有禁止或限制使用之規
      定者，依其規定。」中華民國84年6 月7 日修正發布之台
      灣省非都市土地容許用執行要點第25點規定「在水質、水
      量保護區規定範圍內，不得新設立畜牧場者，不得同意畜
      牧設施使用」，係為執行自來水法及水污染防治法，乃按
      本項但書之意旨，就某種使用土地應否依容許使用之項目
      使用或應否禁止或限制其使用為具體明確之例示規定，此
      亦為實現前揭之立法目的所必要，並未對人民權利增加法
      律所無之限制，與憲法第15條保障人民財產權之意旨及第
      23條法律保留原則尚無牴觸。依上開解釋文之意旨，可知
      國家為促進土地及天然資源之保育利用、改善生活環境、
      增進公共利益，凡屬實施都市計畫地區、實施區域計畫地
      區、經內政部指定地區及前開地區以外供公眾使用及公有
      建築物，依建築法第73條之規定均應依法申領使用執照後
      ，始得接水、接電之規定，以及對於區域計畫土地，但非
      屬區域計畫法第11條之非都市土地，且已依同法第15條第
      1 項畫定使用分區並編定使用地土地之建築管理，應依內
      政部於66年1 月19日訂頒「實施區域計畫地區建築管理辦
      法」之規定。是以屬區域計畫土地，且非屬區域計畫法第
      11條之非都市土地，已依同法第15條第一項畫定使用分區
      並編定使用地土地之建築管理，應依「實施區域計畫地區
      建築管理辦法」第6 條、第13條之規定申請建造農舍，且
      依建築法規定取得使用執照後，始得申請接水接電之規定
      ，乃係對於特定土地容許使用之項目使用或應否禁止或限
      制其使用為具體明確之例示規定，係為實現立法目的所必
      要，並無違背基本人權，合先敘明。
（二）事實二所述之6 戶房屋均係83年以後始行興建完成，為上
      訴人未○○所承認（見調查卷(一)第36頁、偵查卷第40頁背
      面），顯然不屬「彌陀鄉都市計畫公告實施以前或內政部
      公告實施區域計畫地區建築管理辦法公告以前建築完成之
      房屋」，自不得依上述內政部函核發「接水接電證明書」
      。而未○○為使上述房屋能接水接電使用，於84年5 月16
      日以其本人及黃廖素蘭、吳進科、吳信恩、吳嘉華、吳啟
      宏等人名義提出證明申請書、切結書、地籍圖謄本、房屋
      相片、戶籍謄本及土地登記簿謄本等資料，於84年5 月18
      日持向彌陀鄉公所申請核發上開6 戶房屋均屬彌陀鄉都市
      計畫公告實施以前或內政部公告實施區域計畫地區建築管
      理辦法公告以前建築完成之房屋證明；而被告辛○○於接
      獲上述證明申請書後，於其上簽註「擬辦：一、經查該房
      屋現接臨時水電錶使用，是否准予接水電申請。二、請裁
      示」等意見，並送交當時之代理課長宋登啟批示，宋登啟
      則於其上簽註「擬查明符合府函規定要件始可核發」等意
      見，再送交被告午○○批示，午○○則先於證明申請書上
      簽具「擬如擬」，並於代行鄉長決行時批示「准」後，交
      由被告辛○○據以製作「接水接電證明書」之事實，為被
      告未○○（見調查卷(一)第37至38頁）、辛○○（見調查卷
      (一)第31頁）及午○○（見調查卷(一)第2 頁）所是認；證人
      宋登啟於調查中也證稱：我在代理建設課長時負責審核課
      員經辦「實施都市計劃以外地區建築物管理辦法以前建築
      完成之房屋」證明業務，該證明主要是申請裝設水電之用
      ，我審核黃廖素蘭等6 戶時，並不知房屋係於何時興建完
      成，我在證明申請書上批註「擬查符合府函規定要件始可
      核發」後層轉鄉長，鄉長批示後並未會知我，逕予核發證
      明書等語（見調查卷(二)第2 至4 頁）。並有證明申請書、
      申請證明事項、切結書、地籍圖謄本、房屋現況照片、戶
      籍謄本、土地登記簿謄本各6 份及彌陀鄉公所承辦案件登
      記簿1 本在卷可憑（見調查卷(三)）。上訴人辛○○已陳明
      其承辦此項業務時，有親自到現場查看，知道黃廖素蘭等
      6 戶房屋為新建房屋（見調查卷(一)第27頁，第一審卷(一)77
      頁）。上訴人午○○雖未到現場查看，但也承認知道上述
      6 戶房屋係屬新建，仍批示准予核發「接水接電證明書」
      等語（見調查卷(一)第3 頁、第一審卷(一)77頁），且黃廖素
      蘭等人所提出之上述證明文件，均不符合上述內政部函所
      規定之內容，故其2 人對於上述6 戶房屋，並非彌陀鄉都
      市計畫公告實施以前或內政部公告實施區域計畫地區建築
      管理辦法公告以前建築完成之房屋，依法不得核發證明書
      ，應知之甚詳。惟上訴人辛○○於接獲上述申請書後，竟
      不於簽註意見時明確記載該事實，而以規避方式簽註「擬
      辦：一、經查該房屋現接臨時水電錶使用，是否准予接水
      電申請。二、請裁示」。而上訴人午○○已知上述房屋係
      屬新建，竟於代理課長宋登啟已於其上表示：「擬查明符
      合府函規定要件始可核發」等意見後，仍不依代理課長宋
      登啟之批擬，予以詳究，或退回承辦單位查明是否合法再
      予核發證明，以求核實，而竟視若無見，逕在證明申請書
      上簽具「擬如擬」，並於代行鄉長決行時批示「准」，予
      以批示准予辦理，再交由辛○○據以登載上開不實事實之
      「接水接電證明書」後，交由未○○據以辦理接水接電事
      實，因該房屋是新建房屋，惟上訴人午○○、辛○○所核
      發之接水接電證明卻記載謂該房屋係「內政部公告實施區
      域計畫地區建築管理辦法公告以前」「彌陀鄉都市計畫公
      告實施以前」建築完成之房屋（見本院上訴審卷二第368
      頁背面證明書），顯係不實，自足以生主管機關對於核發
      上開證明書之正確性，足認上訴人午○○確與上訴人辛○○間有共同基於核發登載不實事實證明書之意思聯絡，故
      上訴人辛○○、午○○就此部分之事實二所述之6 戶房屋
      有共同登載職務上不實公文書之事證明確。
（三）上訴人未○○明知上開事實二所述之6 戶房屋係屬新建，
      竟於申請時填載上開房屋「確於彌陀都市計畫公告實施以
      前即64年4 月1 日（不包括1 日）以前、內政部公告實施
      區域計畫地區建築管理辦法公告以前即66年1 月19日（不
      包括19日）以前建築完成之合法建築物」之切結書，申請
      核發證明書，並於鄉公所辛○○、午○○等人故意核發登
      載如其切結書所載不實內容之證明書後，即據予行使申請
      接水接電，為其所承認（見調查卷(一)第37頁反面），證人
      即接水電人黃金樹於調查中也證稱：該批6 戶房屋並無使
      用執照，無法申請接水接電，故改以變通方式，由未○○
      拿已申請到之證明書及申請水電相關資料給我，我持向自
      來水及電力公司申請接水接電等語（見調查卷(二)第6 反面
      至7 頁），並有表燈（新設）登記單（見調查卷(四)）及用
      水設備啟用申請表可參（見本院上訴卷二第341 至364 頁
      ），故上訴人未○○有行使明知為登載不實之公文書之故
      意至為明確，其所辯是相信鄉公所所核發的證明書是合法
      的，才會委託他人拿去申請接水接電，並無行使登載不實
      公文書之犯意，顯係卸責之詞，不足採信，其此部分之犯
      行，事證明確，足以認定。至於申請人製作不實之切結書
      內容部分，因係有權製作之人，故不成立偽造私文書罪；
      又鄉公所對核發「接水電證明書」，既負有實質審查之義
      務與權責，亦不成立使公務員登載不實罪，附此敘明。
（四）事實三所述之由上訴人未○○所興建之10戶房屋（不含申
      ○○自行興建部分），均係84年以後始行興建完成，為上
      訴人未○○所承認（見調查卷(一)第36頁、偵查卷第40頁背
      面），顯然不屬「彌陀鄉都市計畫公告實施以前或內政部
      公告實施區域計畫地區建築管理辦法公告以前建築完成之
      房屋」，自不得依上述內政部函核發「接水接電證明書」
      。又證人申○○係向上訴人未○○購得上述土地，並自行
      興建房屋，並為使其所興建之房屋能接水接電，於85年3
      月27日，委託他人填具證明申請書、連同切結書、地籍圖
      謄本、房屋相片、戶籍謄本及土地登記簿謄本等資料，於
      同日送交彌陀鄉公所申請核發「接水接電證明書」；上訴
      人未○○為使其餘10戶房屋能接水接電使用，於84年7 月
      2 日以戊○○、癸○○、巳○○、丙○○、辰○○○、酉
      ○○、丁○○、卯○○、寅○○、壬○○等10人名義提出
      證明申請書、切結書、地籍圖謄本、房屋相片、戶籍謄本
      及土地登記簿謄本等資料，於85年7 月3 至10日持向彌陀
      鄉公所申請核發上開10戶房屋均屬彌陀鄉都市計畫公告實
      施以前或內政部公告實施區域計畫地區建築管理辦法公告
      以前建築完成之房屋證明；而上訴人辛○○於接獲上述證
      明申請書後，於其上簽註「「一、經查該屋現接隔壁之水
      電錶使用。二、該筆地係申請人所有。三、是否准予接電
      水錶證明，請裁示」，並層轉代理建設課長乙○○核示，
      乙○○在各該申請書批示「擬呈請鈞長可否准予核發，請
      裁示」，午○○在申請書批示「擬如擬」，甲○○則批示
      「准」，並交由辛○○於據以核發登載「坐落彌陀鄉○○
      村○○鄰○○路○段2 －17號房屋... 確於彌陀鄉都市計畫
      公告實施以前或內政部公告實施區域計畫地區建築管理辦
      法公告以前建築完成之房屋」（其餘10戶房屋之證明內容
      相同）等不實「接水接電證明書」之事實，為證人申○○
      所陳明（見調查卷(二)第143 頁）、上訴人未○○（見調查
      卷(一)第37至38頁）、辛○○（見調查卷(一)第31頁）、上訴
      人乙○○（見週查卷(一)第11頁反面）、上訴人午○○（見
      調查卷(一)第2 頁）及上訴人甲○○（見調查卷(一)第6 頁）
      所承認，並有證明申請書、申請證明事項、切結書、地籍
      圖謄本、房屋現況照片、戶籍謄本、土地登記簿謄本各6
      份及彌陀鄉公所承辦案件登記簿1 本在卷可憑（見調查卷
      (三)）。上訴人辛○○已陳明其承辦此項業務時，有親自到
      現場查看，知道上述11戶房屋為新建房屋（見調查卷(一)第
      27至28頁，第一審卷(一)77頁）。上訴人午○○雖未到現場
      查看，但也承認知道上述11戶房屋係屬新建（見調查卷(一)
      第3 頁、第一審卷(一)77頁）；上訴人甲○○則供稱：知道
      上述房屋不符合申請要件，但因當事人之請求，為給予方
      便而核發等語（見調查卷(一)第6 頁反面）。且申○○等人
      所提出之上述證明文件，均不符合上述內政部函所規定之
      內容，故其等對於上述11戶房屋，並非彌陀鄉都市計畫公
      告實施以前或內政部公告實施區域計畫地區建築管理辦法
      公告以前建築完成之房屋，依法不得核發證明書，應知之
      甚詳。惟上訴人辛○○於接獲上述申請書後，竟不於簽註
      意見時明確記載該事實，而以規避方式簽註「一、經查該
      屋現接隔壁之水電錶使用。二、該筆地係申請人所有。三
      、是否准予接電水錶證明，請裁示」。上訴人宋啟峰、午
      ○○、甲○○雖未親自到場查看，惟對於其監督之業務，
      自證明申請書所附戶籍謄本及房屋現況照片觀察，已明顯
      可確定係新建房屋，上訴人乙○○、午○○、甲○○竟無
      視法令規定，明知上開房屋不屬於「彌陀都市計畫公告實
      施以前即64年4 月1 日（不包括1 日）以前或內政部公告
      實施區域計畫地區建築管理辦法公告以前即66年1 月19日
      （不包括19日）以前建築完成之合法建築物」，即違背法
      令，分別批示「擬呈請鈞長可否准予核發，請裁示」（乙○○批）、「擬如擬」（午○○批）、「准」（甲○○批
      ）等行政裁示手續之後，由辛○○據予將上開新建房屋於
      職務上登載為合乎上開公告實施或管理辦法以前建築完成
      之房屋之證明書，使申○○及未○○順利取得不實證明書
      ，顯見上訴人辛○○、乙○○、午○○、甲○○4 人就此
      部分事實，具有犯意聯絡及行為分擔甚明。因該房屋是新
      建房屋，惟上訴人辛○○、乙○○、午○○、甲○○4 人
      核發之接水接電證明卻記載謂該房屋係「內政部公告實施
      區域計畫地區建築管理辦法公告以前」「彌陀鄉都市計畫
      公告實施以前」建築完成之房屋，顯係不實，自足以生主
      管機關對於核發上開證明書之正確性。至於上訴人乙○○
      雖稱其未至現場查看，係依辛○○之意見為批示，再層轉
      上級核示，惟依申○○等人所提出之申請資料，均不符合
      得以核發「接水接電證明書」之要件，且由房屋相片亦可
      知房屋係新建，上訴人乙○○係主管是項業務之人，對於
      能否核發「接水接電證明書」自知之甚詳，是其明知申○○等人所提出之資料，並不符合得以核發「接水接電證明
      書」之要件，竟故意不為不符合規定之意見，反而依辛○○所擬意見而為「擬呈請鈞長可否准予核發，請裁示」之
      簽註，足見其與辛○○等人具有犯意之聯絡。又上訴人未
      ○○明知上開10戶房屋係屬新建，竟於申請時填載上開房
      屋「確於彌陀都市計畫公告實施以前即64年4 月1 日（不
      包括1 日）以前、內政部公告實施區域計畫地區建築管理
      辦法公告以前即66年1 月19日（不包括19日）以前建築完
      成之合法建築物」之切結書，申請核發證明書，並於取得
      彌陀鄉公所核發登載如其切結書所載不實內容之證明書後
      ，即據持以行使申請接水接電，為其所承認（見調查卷(一)
      第37頁反面），證人即接水電人黃金樹於調查中也證稱：
      該批10戶房屋並無使用執照，無法申請接水接電，故改以
      變通方式，由未○○拿已申請到之證明書及申請水電相關
      資料給我，我持向自來水及電力公司申請接水接電等語（
      見調查卷(二)第6 反面至7 頁），並有表燈（新設）登記單
      可參（見調查卷(四)），因接水電人黃金樹已陳明：該批10
      戶房屋並無使用執照，無法申請接水接電，故改以變通方
      式，由未○○拿已申請到之證明書及申請水電相關資料給
      我持向自來水及電力公司申請接水接電等語，足證該登載
      不實之公文書是由未○○交給接水電人黃金樹去申請配水
      配電，且本院審理時證人即購買戶丙○○、酉○○、丁○○、卯○○、寅○○亦稱：買屋沒有另付裝水電費，裝水
      電包括在內等語（見97年3 月31日本院審判筆錄），足證
      購買戶買屋時是裝水電費包括在內，並未另外付裝水電費
      ，足證該接水接電證明書是由未○○交給接水電人黃金樹
      持去申請配水配電，故上訴人未○○有行使明知為登載不
      實之公文書之故意至為明確，其所辯接水接電證明是住戶
      自辦，因相信鄉公所所核發的證明書是合法的，才會委託
      他人拿去申請接水接電，並無行使登載不實公文書之犯意
      云云，顯係卸責之詞，不足採信，其此部分犯行亦足以認
      定。至於申請人製作不實之切結書內容部分，因係有權製
      作之人，故不成立偽造私文書罪；又鄉公所對核發「接水
      電證明書」，既負有實質審查之義務與權責，亦不成立使
      公務員登載不實罪，附此敘明。
（五）上訴人辛○○、乙○○、午○○、甲○○、未○○雖執前
      開情詞為辯，然查：上訴人辛○○、宋啟峰、午○○、甲○○分係依據法令從事公務之承辦業務、審核監督或核可
      裁示之人員，上訴人辛○○、乙○○、午○○、甲○○均
      明知黃廖素蘭等6 戶（此部分被告乙○○及甲○○未參與
      ）及戊○○等11戶房屋均非彌陀鄉都市計畫公告實施以前
      或內政部公告實施區域計畫地區建築管理辦法公告以前建
      築完成之房屋，依法令之規定不得核發證明書供其接水接
      電，已如前述。而上訴人辛○○、乙○○、午○○、甲○○等人自應本於其承辦、主管或監督事務範圍內詳閱聲請
      內容及詳查事實，以為決定如何為真實之證明。而本案上
      開申請案均檢附：切結書、地籍圖謄本、房屋相片及戶籍
      謄本（見調查站卷(四)）。是依上開資料，上訴人等人均已
      知悉不符合規定，而上訴人辛○○理應詳查申請書內容、
      切結書及所檢附之資料，批註其查證之結果，是否合於人
      民申請事項之具體擬准駁與否之意見為是（例如：批註查
      明屬實，或批註查明非屬禁建以前之房屋等等），然觀諸
      被告辛○○批註之內容與認定人民申請事項之事實正確與
      否無關之事項（如前述：批註經查該屋現接電力錶使用，
      或批註經查該屋現接隔壁之水電錶使用），且故不為批示
      擬准駁與否之具體意見，其所為顯然故意違背法令之規定
      ；上訴人乙○○、午○○、甲○○亦應依分層負責，確實
      就其監督事務批註具體意見，上訴人午○○於代理鄉長甲○○決行及被告甲○○本人自行決行時，亦應本於監督為
      准駁之決定，不得僅憑下級簽具之意見，不為具體確實查
      核，上訴人宋啟峰、午○○、甲○○自書面資料（照片、
      戶籍謄本、土地登記簿謄本等）已可明顯得悉上開房屋顯
      係新建房屋，竟違背法令，使申請人黃廖素蘭等6 人及戊○○等11人因而取得彌陀鄉公所核發之如前所述登載不實
      內容之書面行政處分（即證明書），再憑以向自來水公司
      及電力公司申請使用接水接電，上訴人等不為駁回聲請之
      批示，猶以便民為辯解，自非可採。又上訴人午○○雖提
      出彌陀鄉公所自65年間起至83年間止核發證明書之相關資
      料，欲證明彌陀鄉公所為便民，每年核發申請證明書案件
      數量多達數十件至數佰件，並無獨厚特定人一節，但觀諸
      申請人劉通報於73年6 月16日、申請人張武榮於74年8 月
      1 日、申請人張乾隆於75年7 月14日之證明申請書，依分
      層負責先由承辦人員學習技士方永發分別簽註「擬依據73
      .6.16 台水七岡服字第790 號證明該房屋為65年1 月1 日
      以前完成核發證明書」、「擬請附64年4 月1 日以前完納
      稅捐證明後再提出申請」、「依據戶籍謄本記載日期，該
      房屋為禁建前舊有房屋，准予核發」，足證當時之承辦人
      員已知應依據法令規定確實審核，並加註准否核發之具體
      意見。又申請人蔡新吉於71年8 月16日、申請人孫謝金枝
      於72年7 月18日申請時，上訴人辛○○承辦該案件時亦分
      別簽具「擬經查屬實，是否核發證明，請裁示」，足證上
      訴人辛○○早於71年間即詳為查明是否確屬舊有房屋後，
      在證明申請書上簽註是否合於申請事項之具體意見至明，
      故而上訴人辛○○辯稱其為便民而為批註，上訴人未○○
      辯稱鄉公所向來有此便民措施，顯係事後卸責之詞，自無
      可信。另上訴人甲○○辯稱其僅小學畢業，看不懂公文，
      辛○○叫其一定要簽准核發證明書云云，經查，上訴人甲○○係高雄縣彌陀鄉第十二屆鄉長選舉當選鄉長，依其申
      報候選人資格為私立立德商工職業學校高商畢業，此有選
      舉公報影本一份附卷可憑，依其教育程度自當明瞭申請人
      證明申請書文字意義如何，又查核發此項證明書在高雄縣
      彌陀鄉屬第一層即應由鄉長決行，此有高雄縣彌陀鄉90年
      8 月27日90彌鄉建字第5859號函一份附卷可參，上訴人甲○○親自批准核發戊○○等11戶房屋之證明書，其辯稱不
      懂申請書內容，顯係事後卸責之詞，委無足採。另上訴人
      甲○○辯稱其於84年5 月23日當天有按時到鄉公所上班，
      午○○竟偽以代理鄉長之名義批准核發黃廖素蘭等6 戶新
      建房屋之申請書一節，雖經原審法院向高雄縣彌陀鄉查詢
      結果，無法確定甲○○當天有無請假，此有該所91年2 月
      26日彌鄉人字第0910001760號函附卷足考，惟查公訴人並
      未就甲○○關於黃廖素蘭等6 戶房屋核發證明書之犯行起
      訴，上訴人甲○○此部分辯解，應認此部分並無調查之必
      要，附此敘明。
（六）上訴人辛○○、午○○、乙○○、甲○○四人之選任辯護
      人於本院及原審辯稱：被告四人所為核准發給證明書之行
      為，乃係基於便民考量之行政裁量權云云。惟按行政機關
      行使裁量權，不得逾越法定之裁量範圍，並應合法規授權
      之目的，就法治主義立場而言，當法律授權行政機關為行
      政活動之際，就行政活動之要件與效果予以明確拘束，不
      承認行政機關有行裁量之餘地者，即謂「羈束行為」。若
      行政法令對各個行政機關就其所行活動為包括之授權，於
      該範圍內委諸其判斷與選擇之自由，俾保障行政活動得以
      因時制宜，此時始有「行政裁量權」存在之餘地。建築法
      、區域計畫法、實施都市計畫以外地區建築物管理辦法、
      實施區域計畫地區建築管理辦法、非都市土地使用管制規
      則等相關法令，係針對土地使用管制及建築管理之法律及
      法規命令，對於區域計畫土地，且非屬區域計畫法第11
      條之非都市土地，已依同法第15條第1 項畫定使用分區並
      編定使用地土地，應申請建造農舍，取得使用執照後，始
      得申請接水接電之規定，行政機關自應受上開法令規定，
      行政機關並無裁量之餘地。上訴人辛○○、午○○、乙○○、甲○○於審核人民申請核發「彌陀鄉都市計畫公告實
      施以前或內政部公告實施區域計畫地區建築管理辦法公告
      以前建築完成之房屋」證明，對於非屬彌陀鄉都市計畫公
      告實施以前或內政部公告實施區域計畫地區建築管理辦法
      公告以前建築完成之房屋，依其等所擔負之職務性質，應
      依法令規定不准核發，否則即屬違背法令。上訴人辛○○
      、午○○、乙○○、甲○○所為應否核准證明書之事項，
      係屬羈束行為，顯非行政裁量權範圍，辯護人等此部分所
      辯，於法不合。
（七）關於事實四部分：上訴人未○○於調查時陳稱：己○○知
      道我建屋出售皆以人頭方式申請建造及使用執照等語（見
      調查卷(一)第41頁），證人孫正治、林惠、張雙春、莊省肖
      、李龍安、高錢、許開善、楊坤進、林順福、劉文勝、李
      王連招等人分別於高雄縣調查站前往其住處調查時陳明：
      未○○建蓋房屋，借用我的自耕農身分，向鄉公所申請農
      舍建造及使用執照，由我提供身分證及印章供他使用等語
      （見調查卷(二)第17頁以下），證人黃美月於調查時稱：我
      於86年間向未○○購買房屋1 戶，未○○向我要些資料去
      辦理手續等語（見調查卷(二)第154 頁以下），證人張正裕
      （其後改名為張真語）於調查時稱：己○○與我同是岡山
      農工同班同學，彼此往來密切，86年間己○○向我表示彌
      陀鄉有一批核發農舍使用執照之案件，問我是否要接辦，
      經我同意，即著手進行報價每戶繪圖費4 萬元，但經我實
      地勘查後發現已有4 戶已經開始興建，卻未申請建造執照
      ，我認為補照罰款每件要再另外支付13,000元，己○○乃
      介紹我與業主未○○認識並商量細節，我同意以每戶繪圖
      費37,000元、罰款13,000元，合計5 萬元接下此案，我共
      接下先蓋屋後補照房屋有4 戶，由己○○向未○○收取20
      萬元後，直接拿到我的辦公室給我；另外我接下29戶自用
      農舍申請建照及使用執照案件，每戶37,000元，共1,073,
      000 元，由我陸續至未○○住處收取現金，29戶分為5 件
      ，每件付給黃淑敏繪圖費2 萬元，共10萬元等語（見偵查
      卷第67至70頁），另證人即代書孫福益於調查中陳稱：向
      未○○購買房屋之承購戶李財富、江勝明、劉林錦雀、許
      來傳、黃廖素蘭、吳進科、吳嘉華、吳啟宏、戊○○、癸○○、巳○○、寅○○、壬○○等13人之中，僅有許來傳
      、巳○○、壬○○3 人具自耕農身分，承購戶與未○○研
      議先申請補照，我根據未○○提供其他具有自耕農身分之
      人頭，辦理農舍所有權利移轉登記後，順利辦妥補照後，
      再將農舍所有權人由人頭戶移轉登記予真正承購戶等語（
      見調查卷(二)第10至14頁）。復有自用農舍建造執照申請書
      、使用執照申請書、使用執照審查書、自用農舍建造執照
      、使用執照、台灣電力公司表燈新設登記單等在卷可證，
      據上足認上訴人己○○明知該批有多戶之房屋均係上訴人
      未○○興建販售，因需以申請自用農舍方式取得建造執照
      及使用執照，由上訴人己○○出面介紹張正裕繪製上訴人
      未○○販售之房屋，並且轉交上訴人未○○給付予證人張
      正裕部分費用，上訴人己○○辯稱其不知該批房屋是未○○興建之房屋云云，實不足採。
（八）關於事實五部分：證人即孫福益已於調查站中之陳述已如
      上述（見調查卷(二)第10至14頁）；證人李王進陳述：我兒
      子與未○○是國中同學，未○○透過我兒子向我借用自耕
      農身分，向鄉公所申請農舍建造及使用執照等語（見調查
      卷(二)第23至24頁），證人孫秀吉陳明：我與未○○是好友
      ，他建築房屋一批，向我借自耕農名義向鄉公所申請自用
      農舍建造及使用執照等語（見調查卷(二)第29至30頁），證
      人黃清國謂：我於83年間以妻子黃廖素蘭名義向未○○購
      買房屋一戶，因該土地是漁塭地，無法取得合法建造執照
      及使用執照，未○○要求我提供證件資料以處理接水接電
      問題，之後也已經接妥水電，直至87年5 、6 月間未○○
      風聞有人將追究其違法建築出售之情事，乃通知我提供必
      要證件交給代書孫福益辦理農舍補照，但因我並無自耕農
      身分，未○○主動表示願意提供李王進名義為申辦人，因
      我與李王進亦有熟識，乃以李王進名義辦理農舍建造及使
      用執照後，代書孫福益叫我直接向己○○詢問申請農舍證
      照所需費用，我詢問己○○後得知須花費設計費、繪圖費
      、申請費、罰款共71,000元，其後順利辦妥建造及使用執
      照，再於88年1 月將房屋及土地所有權移轉至我名下等語
      （見調查卷(二)第115 至119 頁），證人蔡美英陳述：我以
      我先生吳進科名義向未○○購買房屋一戶，購買之際並無
      建造及使用執照，但未○○有辦妥接水接電，後來未○○
      表示需以地主孫秀吉名義辦理自用農舍建造及使用執照，
      並指示我去找代書孫偉中（即孫福益），孫代書向我收取
      15萬元後辦妥自用農舍建造及使用執照等語（見調查卷(二)
      第126 至128 頁），證人吳信恩陳稱：未○○在房屋蓋好
      時，有說要去申辦房屋相關證件，我搬去住時就已有水有
      電，後來未○○幫我們辦理自用農舍證照，但我尚未取得
      房屋權狀，故而尚未支付費用等語（見調查卷(二)第136 至
      138 頁），證人吳振昌陳明：我以兒子吳嘉華名義向未○○購買房屋，之後未○○覓得有自耕農身分之人頭張舜，
      委託代書孫偉中辦理農舍執照，我支付約16萬元給孫偉中
      （孫福益）代書，之後再過戶至我本人名義等語（見調查
      卷(二)第139 至141 頁），證人壬○○謂：我於87年間自行
      委託王文士代書辦理自用農舍建造及使用執照等語（見調
      查卷(二)第146 至147 頁），並有自用農舍建造執照申請書
      、使用執照申請書、使用執照審查書、自用農舍建造執照
      、使用執照、台灣電力公司表燈新設登記單等在卷可證，
      足證上訴人己○○明知此批八戶房屋均係上訴人未○○興
      建販售，於84、5 年間分別以不實證明書方式取得證明書
      接水接電使用後，於87年間經人檢舉再借用有自耕農身分
      之人申請自用農舍方式取得建造執照及使用執照，以達繼
      續得正式以接水接電之目的，乃由上訴人己○○出面介紹
      張正裕繪製上訴人未○○販售之房屋，上訴人己○○辯稱
      其不知該批房屋是未○○興建之房屋云云，亦無可採。
（九）上訴人己○○、未○○之選任辯護人於原審為未○○、己○○辯稱：養殖用地並非不可分割，買受人亦無須提出自
      耕能力證明，於養殖用地上興建農舍，亦非法所不許，興
      建農舍之人，亦不限於有自耕能力證明之人，被告未○○
      在養殖用地上興建房屋販售，被告己○○依申請人之申請
      核發建造核發建造及使用執照，即無不法一節，惟查：原
      為被告未○○所有之系爭土地，均屬區域計畫土地，且非
      屬區域計畫法第11條之非都市土地，已依同法第15條第1
      項畫定使用分區並編定使用地土地之建築管理，應依「實
      施區域計畫地區建築管理辦法」第6 條、第13條之規定申
      請建造農舍，且依建築法規定取得使用執照後，始得申請
      接水接電之規定，乃係對於特定土地容許使用之項目使用
      或應否禁止或限制其使用為具體明確之例示規定，係為實
      現立法目的所必要，是以建築法、區域計畫法、實施都市
      計畫以外地區建築物管理辦法、實施區域計畫地區建築管
      理辦法、非都市土地使用管制規則等相關法令，係針對土
      地使用管制及建築管理之法律及法規命令，是依上開法令
      之規定，養殖用地雖非不可分割，取得養殖用地之所有權
      人亦不以有自耕能力者為限，但於養殖用地上興建自用農
      舍者，基於特定土地容許使用之項目使用限制，兼及土地
      所有權人為達成現任耕作之目的，始有條件准許之，故而
      在養殖用地上建造自用農舍限於實際上有現耕農身分，且
      無其他自用農舍為要件，以杜絕假借興建自用農舍之名，
      行破壞土地使用之實。被告未○○在養殖用地上興建房屋
      販售，購買者幾無自耕農身分，雖依法令，無禁止無自耕
      能力者取得所有權，但承購戶均非現耕農，為取得自用農
      舍使用執照及建造執照，採取先將土地所有權移轉予有自
      耕農身分之人，俟順利取得建造執照及使用執照後申請接
      水接電後，再辦理所有權移轉登記予真正承買人之方式規
      避法令，被告己○○係建設課技士，主管核發自用農舍建
      築、使用執照業務，理應依法令規定加以形式及實質之審
      核，其明知被告未○○實際上係借用有自耕農身分之人為
      合併農地農舍之申請名義人之不法行為，僅依申請書表形
      式上加以審查，未駁回其建造執照及使用執照之申請，而
      填具不實之審查表，登載於職務上所掌之公文書，經不知
      情之上級依分層負責決行後，據以核發合併農地自用農舍
      建築執照及使用執照，其有明知為不實事實而登載職務上
      所掌之公文書及圖利之事證甚明，上開辯解，尚非可採。
（十）依90年9 月14日內政部修正公布（90年11月1 日施行）前
      土地登記規則第73條第1 項規定，申請建築物所有權第一
      次登記，應提出使用執照及建物成果圖等相關文件。又依
      92年6 月5 日修正公布前建築法第73條規定，建築物非經
      領得使用執照，不准接水、接電或申請營業登記及使用。
      故未能取得使用執照之建築物，非但無法辦理所有權第一
      次登記，抑且不能供水、供電，無從發揮法律上之處分權
      能，及物之通常使用、收益權能，其交易價值與合法建築
      物顯不相同。從而以人頭違法核發使用執照，使成為合法
      建築物，其所加值之利益，即屬不法之利益。如果公務員
      對於主管或監督之事務，直接或間接圖私人之此項不法利
      益，殊難謂不該當修正前貪污治罪條例第6 條第1 項第4
      款之罪。上訴人己○○明知具有自耕農身分之張雙春等人
      係未○○借用來申請自用農舍使用執照之人頭戶，依法不
      應核准，竟以偽造公文書之方式，違法核發自用農舍使用
      執照，而使未○○或買受人獲得不法利益，自與圖利罪之
      構成要件相符。又上訴人己○○介紹張正裕去找未○○接
      下該地區之建築繪圖案件，張正裕與己○○接洽後，由己○○提供資料給張正裕，己○○並拿20萬元給張正裕，其
      他房屋之製圖，由未○○找張正裕辦理，此經證人張正裕
      於原審陳明，因己○○公餘有私下接案介紹張正裕幫未○○製圖，己○○已知該地區之房屋係建商未○○所興建，
      則己○○應知黃清國、吳進科、吳嘉華、吳啟宏、戊○○
      、癸○○、巳○○、寅○○、劉林錦雀、江勝明、李財富
      及王慶忠、李鐘金芬、許慶章、莊寶利、梁進富、江南勝
      、張君勵、林泰昌、黃霖、張嬌、高萬枝、陳莊靜華、許
      福正、鐘居旺、江麗美、莊東閔、陳劉麗秀、陳建仁、李
      明展、賴秀蓮、陳萬來、蔡豐兆、江文昌、王玲秋、莊美
      仁、李明同、蔡聰士等等多戶是未○○找來之人頭申請建
      照，未○○於調查時陳稱：己○○知道我建屋出售皆以人
      頭方式申請建造及使用執照等語（見調查卷(一)第41頁），
      而高雄縣政府94年11月18日府建管字第094021796 號函是
      指難審查是否人頭申請建築執照而言，若已知是人頭申請
      合併農地之農舍建築執照，而仍予核准自屬違法，是前述
      高雄縣政府函仍不能為上訴人己○○有利之證明，從而上
      訴人己○○明知是人頭而仍違法核發合併農地農舍之使用
      執照，自屬違法，其違法核發之合併農地農舍使用執照共
      有買受人劉林錦雀、江勝明、李財富3 戶，及買受人王慶
      忠、李鐘金芬、許慶章、莊寶利、梁進富、江南勝、張君
      勵、林泰昌、黃霖、張嬌、高萬枝、陳莊靜華、許福正、
      鐘居旺、江麗美、莊東閔、陳劉麗秀、陳建仁、李明展、
      賴秀蓮、陳萬來、蔡豐兆、江文昌、王玲秋、莊美仁、李
      明同、蔡聰士等27戶，及黃清國、吳進科、吳嘉華、吳啟
      宏、戊○○、癸○○、巳○○、寅○○等8 戶，使該38戶
      取得合併農地農舍使用執照，而使該農舍水電使用合法，
      又經鑑定該地區水電證明合法後每戶房價約差25萬元至30
      萬元，此有子○○建築師事務所96年12月25日鑑定報告書
      可稽，茲以最低之增值即每戶25萬元計算，38戶共增值95
      0 萬元，是己○○共圖使未○○獲取950 萬元之不法財產
      利益。至上訴人等提出之高雄市建築師公會鑑定報告書謂
      接水接電證明前後，只是申請手續費之價差，其他無差異
      云云，因有無合法水電之房屋，其價格本有差異，是上訴
      人等提出之鑑定報告謂有無合法水電其房價無差異，應是
      昧於現時情況，自非可採。
    綜上所述，上訴人甲○○、午○○、乙○○、己○○、辛○○所辯未有明知不實之事實而登載於所掌公文書之辯詞，及
    己○○另辯稱未圖利他人，無非係卸責之詞，不足採信，其
    等確有明知為不實事項而登載於職務上所掌公文書之行為，
    事證已臻明確，犯行均堪認定。另上訴人未○○辯稱鄉公所
    所核發之公文書不知係虛偽登載內容不實亦屬卸責之詞，並
    無足採，其行使公務員登載不實文書罪證亦甚明確，犯行均
    已堪認定。
二、核上訴人甲○○、午○○、乙○○、辛○○所為均犯刑法第
    213 條公務員登載不實文書罪。又上訴人己○○所為係犯刑
    法第213 條公務員登載不實文書罪，及修正後貪污治罪條例
    第6 條第1 項第4 款之罪。上訴人己○○行為後，貪污治罪
    條例第6 條第1 項第4 款之罪已於90年11月7 日修正公布（
    同年月9 日生效），將原構成要件修正為：「對於主管或監
    督之事務，明知違背法令，直接或間接圖自己或其他私人不
    法利益，因而獲得利益」，其法定刑度雖未修正，惟修正後
    構成要件既較嚴格，對上訴人己○○較為有利，則上訴人己○○圖利部分，自應適用修正後貪污治罪條例第6 條第1 項
    第4 款之罪。上訴人午○○、辛○○就事實二部分，上訴人
    甲○○、午○○、乙○○、辛○○就事實三部分，有犯意聯
    絡及行為分擔，均成立共同正犯。上訴人未○○所為係犯刑
    法第216 條、第213 條行使公務員登載不實公文書罪，及刑
    法第214 條之明知為不實事項而使公務員登載於職務上所掌
    公文書罪。上訴人未○○利用不知情之黃金樹，向台電公司
    及自來水公司申請接水、接電，行使公務員登載不實之文書
    ，係間接正犯。上訴人等分別多次所為上開犯行要件相同之
    行為，時間緊接，手法相同，所犯又各係構成之罪名，顯係
    基於概括之犯意反覆為之，依修正前刑法第56條規定為連續
    犯，均應依法論以一罪。上訴人己○○所犯上開二罪，有方
    法與目的之牽連關係，應從一重之修正後貪污治罪條例第6
    條第1 項第4 款之罪處斷。又上訴人未○○所犯上開二罪，
    亦有方法與目的之牽連關係，依修正前刑法第55條規定，應
    從一重之刑法第216 條、第213 條之罪處斷。上訴人未○○
    所犯刑法第214 條之罪部分，雖未經起訴，惟與起訴部分，
    有方法與目的之牽連關係，屬裁判一罪，自為起訴效力所及
    ，法院自應予審理。
三、查上訴人等行為後，刑法業於94年2 月2 日經總統以華總一
    義字第09400014901 號令修正公布，並於95年7 月1 日施行
    ，參酌最高法院95年5 月23日刑事庭第8 次會議決議，修正
    後刑法第2 條第1 項之規定，係規範行為後法律變更所生新
    舊法律比較適用之準據法，於修正後刑法施行後，應適用修
    正後刑法第2 條第1 項之規定，為「從舊從輕」之比較。另
    於比較時應就罪刑有關之共犯、未遂犯、想像競合犯、牽連
    犯、連續犯、結合犯，以及累犯加重、自首減輕暨其他法定
    加減原因（如身分加減）與加減比例等一切情形，本於統一
    性及整體性原則，綜其全部罪刑之結果而為比較。審酌：
（一）刑法第28條共犯，修正施行前規定「二人以上共同實施犯
      罪之行為者，皆為正犯」，修正施行後規定「二人以上共
      同實行犯罪之行為者，皆為正犯」，將舊法之「實施」修
      正為「實行」。原實施之概念，包含陰謀、預備、著手及
      實行等階段之行為，修正後僅共同實行犯罪行為始成立共
      同正犯，是新法共同正犯之範圍已有限縮，排除陰謀犯、
      預備犯之共同正犯，新舊法就共同正犯之範圍既因此有所
      變動，自屬犯罪後法律有所變更，而非純屬文字修正，應
      有新舊法比較適用之問題（最高法院96年度台上字第934
      號、第3773號判決），比較新舊法，此部分以新法對行為
      人有利。
（二）刑法修正前具有刑法第55條牽連之關係者，從一重處斷，
      然修正後之刑法業已刪除第55條牽連犯之規定，則被告所
      犯數罪即應依修正後之數罪併罰之規定分論併罰。此刪除
      雖非犯罪構成要件之變更，但顯已影響行為人刑罰之法律
      效果，自屬法律有變更，仍應比較新舊法之規定。是比較
      結果，修正後之規定並非較有利於行為人。
（三）刑法修正後已刪除第56條之規定，依修正前成立刑法第56
      條連續犯者，以一罪論，但得加重其刑至二分之一；惟如
      依新法之規定，因連續犯業經刪除，即應按數罪之規定予
      以分論併罰，數罪併罰之結果，顯較諸以一罪論而加重其
      刑至二分之一之結果不利於行為人，上訴人等所犯之偽造
      文書罪及上訴人己○○所犯圖利罪，比較新舊法結果，以
      適用修正前連續犯規定對行為人有利。
（四）修正後刑法第33條第5 款規定「罰金：新臺幣1 千元以上
      ，以百元計算之。」與修正前刑法第33條第5 款規定「罰
      金：1 元以上。」不同，本案刑法第214 條罰金刑最低度
      部分，經比較新舊法結果，以舊法有利於上訴人未○○，
      且罰金之加重，依修正後刑法第67條規定，其最高度及最
      低度同時加重之，較修正前刑法第68條規定，僅加重其最
      高度，使公務員登載不實部分，以舊法有利於上訴人未○○，此部分比較結果，以舊法有利於上訴人未○○。
    經綜合上述全部罪刑比較結果，上訴人等行為後之法律均無
    較有利之情形，故本件應依刑法第2 條第1 項前段適用刑法
    修正前之規定。
四、原審予以論科，固非無見，惟查：（一）上訴人等行為後，
    刑法業已於94年2 月2 日經修正公布，並於95年7 月1 日施
    行，原審未及比較新舊法之適用，尚有未洽。（二）上訴人
    甲○○、午○○、乙○○、辛○○等人，並無對於主管或監
    督之事務，直接或間接圖不法利益或因而獲得利益之犯行，
    上訴人未○○就此部分亦無因其等之犯行而獲取不法利益（
    詳後述），原判決認其等均有間接圖利前揭事實二、三所述
    未○○及向未○○購買房屋之人，而依刑法第2 條第1 項規
    定比較結果，論處上訴人甲○○、午○○、乙○○、辛○○
    現行貪污治罪條例第6 條第1 項第4 款之圖利罪，亦有未合
    。（三）就上訴人己○○圖利部分，未查明其圖利之數額，
    亦有可議。上訴人等上訴意旨均否認犯罪，雖均無理由，惟
    原判決既有可議，自應予撤銷改判。審酌上訴人甲○○、午
    ○○、乙○○、辛○○、己○○均為公務員，職司主管或監
    督事務，本應依據法令行事，不偏不倚，本於其所掌理特定
    事務，不循私特定人，始能提昇合法行政效率，導正人民正
    確守法觀念，詎仍核發不實之接水接電證明書，上訴人己○○圖利建商，破壞政府公權力之威信，戕害人民對於行政機
    關之信賴，上訴人未○○興建房屋出售，本應恪遵法令規定
    ，配合政府對於特定使用目的之管制，然竟為達使其販售之
    房屋得以接水接電使用，而以不實方法取得接水接電證明書
    持以行使害及多人等一切情狀，爰分別依本院前審所判量處
    如主文第二至七項所示之刑。上訴人甲○○、午○○、乙○○、辛○○5 人犯罪時間，均在中華民國96年度罪犯減刑條
    例所定減刑基準日即96年4 月24日之前，所犯之罪合於減刑
    規定，此部分爰均依該條第2 條第1 項第3 款規定，減其宣
    告刑刑期二分之一。
五、公訴意旨略以：被告甲○○、午○○、乙○○、辛○○均基
    於圖利未○○之概括犯意，為上揭事實二、三部分之不實接
    水電證明，使建商未○○興建之房屋，得以接水電而圖利未
    ○○，總計被告午○○、辛○○核發不實接水電證明書17戶
    圖利未○○2,635 萬元，被告甲○○、乙○○核發不實接水
    電證明書11戶圖利1,705 萬元，因認被告甲○○、午○○、
    乙○○、辛○○此部分均係另犯貪污治罪條例第6 條第1 項
    第4 款之圖利罪嫌。
（一）訊據上訴人甲○○、午○○、乙○○、辛○○均堅決否認
      有何圖利他人之意圖及犯行，上訴人甲○○及辯護人辯稱
      ：本件核發證明書因承辦人員及建設課長經審核法令後未
      擬具意見供鄉長核定，縱甲○○有監督上之疏失，亦無故
      意圖利之犯意，而圖利罪之成立，必須有圖利他人之故意
      為限，甲○○無圖利犯意等語；上訴人午○○及辯護人辯
      稱：午○○係稟承鄉長旨意及沿襲舊例而核准發給申請人
      證明書，動機確係出於便民，並無圖私人不法之利益之故
      意等語；上訴人辛○○及辯護人辯稱：人民申請水電證明
      ，在辛○○擔任建設課技工前已形成通例，辛○○依通例
      在人民申請書上批註「請裁示」，顯無圖利對象之犯意，
      況且廖黃素蘭等6 人於鄉公所核發申請水電證明書之前，
      已接有水電使用，因此其後形式上接水電之行為，並未改
      變廖黃素蘭等6 人早已使用水電之事實，亦即並未獲得任
      何利益，而申請使用水電仍須依約繳納費用，與未經申請
      而使用同須付費，顯無任何不法利益可言等語；上訴人己○○及辯護人辯稱：本案被告未○○以有自耕能力身分之
      人向鄉公所申請建築執照及使用執照，並未涉及不法，己○○為書面審查後，據予核發，並無圖未○○任何不法利
      益等語；上訴人乙○○及辯護人辯稱：乙○○原職務係土
      木工程技士，代理建設課長僅有一個多月，對於本案之申
      請證明書之批示係遵循舊制，本身未曾拿過申請人任何好
      處，何須與其他被告共同為之，可見並無圖利之犯意及犯
      行等語。
（二）經查：前貪污治罪條例第6 條第1 項第4 款係規定「對於
      主管或監督之事務，直接或間接圖私人不法之利益者」，
      於被告等人行為後之90年11月7 日修正公布為「對於主管
      或監督之事務，『明知違背法令』，直接或間接圖自己或
      其他私人不法利益，因而獲得利益者」，是於新法施行後
      ，本條款圖利罪構成要件為：1.明知違背法令。2.直接或
      間接圖自己或其他私人之不法利益。3.因而獲得利益。足
      徵其適用之範圍較諸舊法嚴謹。故被告等之行為如不成立
      修正前之圖利罪，當然無從構成修正後圖利罪之要件，合
      先敘明。又修正前圖利罪之成立，須有為自己或第三人圖
      取不法利益之犯意始克當之，而有無此項犯意，須依證據
      認定，不得僅以公務員所為失當行為之結果，使人獲得不
      法利益，即據以推定該公務員有圖利他人之犯意。又圖利
      罪屬公務員關於財產上所犯之瀆職罪。準此，則不法利益
      應指財產上之不法利益（最高法院88年度台上字第5311號
      、54年度台上字第795 號判決參照）。查上揭事實二、三
      部分，上訴人辛○○、午○○或上訴人辛○○、乙○○、
      午○○、甲○○等人固有共同明知不實事項而登載於所掌
      公文書之事實，已如前述。惟其等所偽造不實之證明書均
      附註：「本證明除供申請接水接電外，不作其他任何用途
      」，有各該證明書在卷可稽。參諸前開房屋先前均已建築
      完成，並已出售，經上訴人未○○供述在卷，並有土地登
      記簿謄本可資參按。是上開房屋縱無使用執照，在一般房
      地產市場，顯已經買賣出售，並且以臨時水電或從隔壁接
      水電使用（見辛○○於申請證明書之簽註），上開證明書
      並未增加房屋之價值。而證人即服務於台灣電力公司之萬
      于任於本院前審調查訊問時結證稱：用房屋使用執照或主
      管機關核發文件都可以申請配電，如果沒有申請配電而私
      自接電，只要沒有竊電，電費都是一樣的等語明確，則前
      揭申請人（住戶）雖然用該不實之證明書獲得向水、電公
      司接水接電，但與私接電源（如前述從隔壁接通水電）使
      用之費用，並無差別。再參以前台灣省政府85年9 月20日
      為解決未領得使用執照之建築物臨時接用水電問題，行文
      電力公司、自來水公司、各縣市政府函說明：1.基於水電
      為公共安全、公共衛生及民生所必需，得由縣市政府（或
      授權鄉鎮區公所）就轄內未領有使用執照之建築物，認有
      同意接用臨時水電之必要者，核發臨時接用水電同意函，
      由住戶逕向自來水公司、電力公司申請接用。2.前開同意
      函是否核發及其適用對象、核發方式暨受理期限，由縣市
      政府自行決定，此有前台灣省政府85年9 月20日85府建四
      字第166010號函附卷可參。依此函示未領有使用執照之住
      戶，前台灣省政府顯亦有授權地方解決此民生問題之權宜
      措施。可見本案上訴人等未能依上開權宜辦法解決住戶接
      水接電問題，而擅以核發不實內容之證明書供未○○行使
      ，然該證明書既明定限供申請接水接電，足見應屬便利未
      ○○申請接水接電之行政手續，尚難認定上訴人甲○○、
      午○○、乙○○、辛○○等主觀上有使未○○獲得不法財
      產利益之犯意，自難成立圖利罪責。
（三）又養殖用地非耕地，無不能分割之限制，即可以細分，此
      經證人即高雄縣岡山地政事務所測量員丑○○、該地政事
      務所前測量員庚○○於本院本審審理時陳明（見97年7 月
      21日、8 月4 日本院審判筆錄，即本院更二審卷三第92、
      140 頁）；又都市計畫農業區及非都市土地之耕地得合併
      申請建築農舍，並以10公里範圍為限，前台灣省政府建設
      廳86年6 月12日八六建四字第627037號函亦重申此意旨（
      見本院更二審卷三第53-1頁）；又10公里範圍內之耕地合
      併建築面積一事，自88年7 月1 日起才停止適用，此有高
      雄縣政府97年7 月9 日府建管字第0970150661號函可稽（
      見本院更二審卷三第55頁）。是本件養殖用地當時亦可申
      請分割，及合併10公里範圍內之農業用地申請蓋農舍，而
      確也有類似案例（見本院更二審卷三第18至50頁之地籍圖
      謄本及土地登記簿謄本），又未○○所建之本件農舍，嗣
      後也依此規定取得建築執照及使用執照（如事實欄五），
      是申請接水接電有多途，非僅限於只鄉公所發接水接電證
      明一途，因有其他途徑，故仍不能證明上訴人甲○○、午
      ○○、乙○○、辛○○等4 人圖利。
    綜上所述，顯無積極證據足以證明上訴人甲○○、午○○、
    乙○○、辛○○等4 人有為自己或第三人圖取不法利益之犯
    意，尚難論以貪污治罪條例第6 條第1 項第4 款之圖利罪責
    ，惟依公訴意旨認此部分犯行與前開論罪部分，有方法與目
    的之牽連關係，故不另為無罪之諭知，附此敘明。
五、公訴意旨另以：被告己○○明知建商即被告未○○興建如事
    實欄四所載33戶房屋，係以具有自耕農身分之人為起造人申
    請自用農舍建造執照及使用執照，竟未駁回其聲請，反向被
    告未○○索取名為設計費、實為賄款每戶37,000元至51,000
    元，經被告未○○持至高雄縣永安鄉○○村○○路22號之17
    被告己○○住處交付，經被告己○○收受後因而違背職務填
    具不實審查表，核發建造及使用執照，所得賄款達1,257,00
    0 元。又被告己○○明知黃清國（黃廖素蘭之夫）、吳進料
    、吳嘉華、吳啟宏、戊○○、癸○○、巳○○、寅○○、壬○○等9 人向未○○購屋後，以具有自耕農身分之人為起造
    人申請補辦自用農舍建造執照及使用執照，依法不得受理補
    辦，竟向被告未○○索取每戶37,000元至40,000元不等之賄
    款，亦經被告未○○持至被告己○○住處交付，被告己○○
    收受後即填具不實之審查表，違背職務核發建造執照及使用
    執照，總計收受賄款達333,000 元，又圖利未○○超過前述
    論罪之950 萬元，即另圖利2,775 萬元部分（3725萬元-950
    萬元=2775 萬元），亦屬圖利未○○，因認被告己○○此部
    分另涉有貪污治罪條例第4 條第1 項第5 款之違背職務收受
    賄賂及同條例第6 條第1 項第4 款之圖利罪嫌，另被告未○○此部分亦涉有同條例第11條第1 項對於公務員違背職務交
    付賄賂罪嫌。經查：
（一）上訴人己○○於調查中雖稱：我向未○○拿取許來傳等4
      戶、每戶各51,000元設計費，及莊省肖等29戶、每戶各37
      ,000 元 設計費，再以每件1 至2 萬元不等交由黃淑敏製
      圖，我以此方式賺取外快等語（見調查卷(一)第18至24頁）
      ，核與上訴人未○○於調查站時陳述：我向購屋人許來傳
      、劉林錦雀、江勝明、李財富等4 戶各收取51,000元（含
      罰款14,000元及設計費37,000元），我叫己○○至我住處
      拿取設計費，另外29戶每戶設計費37,000元，亦由我親自
      交現金給己○○等語（見調查卷(一)第35至42頁），及證人
      黃淑敏於高雄縣調查站調查時陳述：己○○委託我繪製4
      件農舍之設計圖，每件設計圖約有農舍4 戶至8 戶，每件
      設計費約1 至2 萬元等語（見調查卷(二)第15至16頁）大致
      相符，足證上訴人己○○確有就其主管核發建造執照及使
      用執照之事務，私下承作上訴人未○○繪製設計圖牟利之
      行為，應可認定。
（二）證人張正裕於調查中陳述：己○○於86年間向我表示彌陀
      鄉公所有一批農舍使用執照之案件需繪圖，我同意接下此
      項工作後，即著手進行報價每戶繪圖費4 萬元，但經我實
      地勘查後發現已有4 戶已經開始興建，但卻未申請建造執
      照，我認為補照罰款每件要再另外支付13,000元，己○○
      乃介紹我與業主未○○認識並商量細節，我同意以每戶繪
      圖費37,000元、罰款13,000元，合計5 萬元接下此案，我
      共接下先蓋屋後補照房屋4 戶，由己○○向未○○收取20
      萬元後，直接拿到我的辦公室給我，我給黃淑敏2 萬元繪
      圖費，亦即每戶5 千元；另外我接下29戶自用農舍申請建
      照及使用執照案件，每戶37,000元，共1,073,000 元，由
      我陸續至未○○住處收取現金，29戶分為5 件，每件付給
      黃淑敏繪圖費2 萬元，共10萬元等語（見偵查卷第67至70
      頁），張正裕於原審法院審理中陳稱：己○○介紹我去找
      未○○接下許來傳等4 戶繪圖案件，我與己○○接洽後，
      由己○○提供資料給我，每戶費用37,000元，又因此4 戶
      房屋已動工，尚需按施工進度繳納每戶約13,000元罰鍰，
      故而每戶以5 萬元計費，己○○拿20萬元給我；另外29戶
      部分，共分為5 件辦理，未透過己○○，係由未○○自己
      找我辦理，費用亦是我至未○○住處拿取等語（見第一審
      卷(一)第134 至135 頁），證人黃淑敏於原審審理中陳稱：
      張正裕找我畫圖，4 戶房屋是張正裕叫我去送件時，至鄉
      公所找己○○拿取2 萬元，其餘29戶我直接找張正裕拿錢
      等語（見第一審卷(一)第141 頁以下），另證人黃清國於調
      查時謂：辦理補照時，代書孫福益表示叫我直接問己○○
      費用多少，我詢問己○○後得知設計費、繪圖費、申請費
      與罰款須花費71,000元，我於某日下午下班後帶著現金71
      ,000 元 到己○○住處當場交錢給他等語（見調查卷(二)第
      115 至119 頁），證人蔡美英於調查站時陳述：未○○表
      示需以地主孫秀吉名義辦理自用農舍建造及使用執照，並
      指示我去找代書孫偉中（即孫福益），孫代書向我收取15
      萬元後，辦妥自用農舍建造及使用執照等語（見調查卷(二)
      第126 至128 頁），證人吳信恩陳稱：未○○在房屋蓋好
      時，有說要去申辦房屋相關證件，我搬去住時就已有水有
      電，後來未○○幫我們辦理自用農舍證照，但我尚未取得
      房屋權狀，故未支付費用等語（見調查卷(二)第136 至138
      頁），證人吳振昌陳明：我以兒子吳嘉華名義向未○○購
      買房屋，之後未○○覓得有自耕農身分之人頭張舜，委託
      代書孫偉中辦理農舍執照，我支付約16萬元給孫偉中代書
      ，之後再過戶至我本人名義等語（見調查卷(二)第139 至14
      1 頁），證人壬○○謂：我於87年間自行委託王文士代書
      辦理自用農舍建造及使用執照等語（見調查卷(二)第146 至
      147 頁）。依據上開證人之證詞，雖足以認定上訴人己○○確有收受未○○交付許來傳等4 戶設計費20萬元，惟另
      29戶之設計費究係上訴人未○○交予己○○，或由上訴人
      未○○交予證人張正裕，以及證人黃清國究有無交付
      51,000元或71,000元予上訴人己○○等情，證人及上訴人
      等人之供述不一，然不論實情為何，充其量至多僅能證明
      上訴人己○○確有收受29戶之設計費，上訴人己○○收受
      其主管職務案件之設計費，雖有瓜田李下私下代人設計房
      屋之嫌，但上開房屋於申請建造執照時確有提出圖樣於鄉
      公所，本件依調查所得之證據，尚無積極之確切證據足證
      上訴人己○○收取之設計費及上訴人未○○支付之設計費
      ，係與違背職務有對價關係之賄款。又圖利超過950 萬元
      部分之2775萬元（3725萬元-950萬元=2775 萬元），亦無
      證據證明，此外復查無其他積極之確切證據，足資證明上
      訴人己○○、未○○有何公訴人指訴此部分之收賄、圖利
      及行賄犯行，不能證明上訴人己○○、未○○此部分之犯
      罪，惟依公訴人認上訴人己○○、未○○此部分與前開論
      罪部分有牽連犯、連續犯裁判上一罪關係，爰亦不另為無
      罪之諭知，附此敘明。
據上論結，應依刑事訴訟法第369 條第1 項前段、第364 條、第
299 條第1 項前段，貪污治罪條例第2 條、第6 條第1 項第4 款
、第17條、刑法第11條、第2 條第1 項前段、修正前刑法第28條
、第56條、第216 條、第213 條、第214 條、第55條、第37條第
2 項，修正前罰金罰鍰提高準條例第1 條前段，中華民國96年罪
犯減刑條例第2 條第1 項第3 款、第7 條，判決如主文。
本案經檢察官許月雲到庭執行職務。
中    華    民    國    97    年    8    月    29     日
                    刑事第六庭    審判長法  官  王憲義
                                        法  官  邱永貴
                                        法  官  張盛喜
以上正本證明與原本無異。
如不服本判決應於收受本判決後10日內向本院提出上訴書狀，其
未敘述上訴理由者，並得於提起上訴後10日內向本院補提理由書
狀（均須按他造當事人之人數附繕本）「切勿逕送上級法院」。
中    華    民    國    97    年    8    月    29     日
                                        書記官  黃一秋
附錄本件判決論罪科刑法條：
貪污治罪條例第6條
有下列行為之一者，處 5 年以上有期徒刑，得併科新臺幣 3 千
萬元以下罰金：
四  對於主管或監督之事務，明知違背法令，直接或間接圖自己
或其他私人不法利益，因而獲得利益者。
中華民國刑法第216 條：
行使第210 條至第215 條之文書者，依偽造、變造文書或登載不
實事項或使登載不實事項之規定處斷。
中華民國刑法第213 條：
公務員明知為不實之事項，而登載於職務上所掌之公文書，足以
生損害於公眾或他人者，處1年以上7年以下有期徒刑。
中華民國刑法第214條
明知為不實之事項，而使公務員登載於職務上所掌之公文書，足
以生損害於公眾或他人者，處3 年以下有期徒刑、拘役或500 元
以下罰金。


司法院資訊處製作；財團法人民間司法改革基金會備份。
